【裁判字號】    99,訴,907
【裁判日期】    991130
【裁判案由】    侵權行為損害賠償
【裁判全文】
臺灣高雄地方法院民事判決               99年度訴字第907號
原      告  蘇寬柔
訴訟代理人  蘇麗梅
原      告  蘇基福
兼訴訟代理  蘇翁淺
人
被      告  蔡春鈴
訴訟代理人  何泰輝
上當事人間請求侵權行為損害賠償事件，本院於民國99年11月16
日言詞辯論終結，判決如下：
    主  文
原告之訴及假執行之聲請均駁回。
訴訟費用由原告負擔。
    事實及理由
一、原告主張：被告蔡春鈴於民國97年3 月10日下午1 時30分許
    ，駕駛牌照號碼Y9-3110 號自用小客貨車，沿高雄市○○區
    ○○路278 巷由西往東方向行駛至該路段1 弄29號處，適訴
    外人蘇姿文站立該處，被告疏未注意車前狀況，致其車輛右
    前側車頭不慎撞及訴外人蘇姿文，致蘇姿文右前膝部擦傷（
    下稱系爭車禍），經被告攙扶蘇姿文返家休息後，於同日晚
    間10時10分許，復因口腔受傷致咀嚼食物致窒息而呼吸休克
    ，經送醫急救仍不治死亡。原告蘇基福為蘇姿文之兄，因蘇
    姿文之死亡而支出殯葬費用新台幣（下同）32萬3,000 元；
    原告蘇寬柔、蘇翁淺則為蘇姿文之父母，因蘇姿文之死亡於
    精神上受有莫大痛苦，各得請求被告給付精神慰撫金50 萬
    元，為此爰依民法第184 條、第192 條第1 項、第194 條、
    第195 條之規定，求為判命：被告應給付蘇基福32萬3,000
    元及蘇寬柔、蘇翁淺各50萬元，並陳明願供擔保，聲請准予
    宣告假執行。
二、被告則以：原告主張系爭事故發生過程固屬事實，然被告之
    自用小客貨車已投保汽車強制責任險，如蘇姿文確係因車禍
    死亡，自當獲得理賠，其未獲得理賠，足見其死亡並非系爭
    車禍所致，且法醫鑑定係意外死亡，又蘇寬柔、蘇翁淺所請
    求之精神慰撫金亦屬過高，本件原告主張並無理由，爰聲明
    求為判決原告之訴駁回。
三、兩造爭執及不爭執事項：
  (一)、下列事項為兩造所不爭執，依民事訴訟法第280 條第1 項
      、第279條第1項之規定，堪信為真實：
    1.被告於97年3 月10日下午1 時30分許，駕駛牌照號碼Y9-3
      110 號自用小客貨車，沿高雄市○○區○○路278 巷由西
      往東方向行駛至該路段1 弄29號處，適蘇姿文站立該處，
      被告疏未注意車前狀況，致其自用小客車右前側車頭不慎
      撞及蘇姿文，致蘇姿文右前膝部擦傷。
    2.蘇姿文於97年3 月10日晚間10時10分許，因窒息而呼吸休
      克，經送醫急救仍不治死亡。
    3.蘇寬柔、蘇翁淺為蘇姿文之父母。
    4.蘇基福為蘇姿文之死亡支出殯葬費32萬3,000 元。
  (二)、本件爭點：蘇姿文之死亡與系爭車禍有無因果關係？如有
      ，原告各得請求被告賠償之金額為若干？
四、本院之判斷：
  (一)、系爭車禍發生後，係由被告將蘇姿文攙扶返家，依被告於
      刑事過失傷害案件審理時供述，當時蘇姿文身著短褲，膝
      蓋部分有明顯傷痕，其他身體部分沒有傷痕等語，此與蘇
      基福於警詢時證稱：「97年3 月10日下午1 時40分許，我
      在住家內聽到電鈴聲，開門後看到被告攙扶著被害人，當
      時被害人一直哭，我先安撫她不要哭，並檢查她身上有無
      外傷，一開始看她身上沒有外傷，後來我扶她到2 樓休息
      ，再一次詳細檢查她身上外傷，只發現她膝蓋有擦傷」等
      語（見警卷第10頁）；及蘇翁淺於刑事審理時證述：「車
      禍發生後，被告帶蘇姿文回家，我兒子有跟我講說妹妹發
      生車禍，我看到我女兒時，她一直在哭，我問她哪裡痛，
      她一直指她的膝蓋處說很痛，我當時看到她膝蓋有一片擦
      傷的痕跡，但除了膝蓋外，她並沒有表示頭部、臉部有何
      不舒服之處」等語相符（見本院97年度審交簡字第4091號
      刑事卷第26-30 頁），據此，蘇姿文口腔挫傷之傷情，是
      否為系爭車禍發生當時即已有之，已難遽作認定。
  (二)、對於蘇姿文口腔挫傷發生原因，法務部法醫研究所函稱：
      「被害人口腔挫傷為口腔內黏膜區（口腔內面），相對外
      表研判為右嘴角挫擦傷痕，非為常見急救性之挫傷，且在
      車禍後新鮮之傷痕，可因挫擦傷導致外表（因臉頰部軟組
      織脂肪較多）不易顯現挫傷瘀青，但造成口腔皮下黏膜撕
      裂挫傷呈現出血痕，而研判為車禍過程導致之口腔挫傷，
      該口腔挫傷在右側嘴角下方，非對稱性，若為CPR 急救，
      常為死後急救，擦傷極輕且極易分辨，綜合以上研判右側
      嘴角下方之口腔黏膜深而出血明顯，非為急救過程導致」
      等語，有該所98年9 月7 日法醫理字第0980004053號函文
      1 紙在卷可參（見同上刑事卷第45-46 頁）。惟系爭車禍
      發生時間為97年3 月10日下午1 時30分許，蘇姿文係於事
      發當日晚間10時10分許，因蘇翁淺發現蘇姿文躺在床上有
      異樣呼叫無回應，乃將其送醫急救一情，業經蘇翁淺於警
      詢時陳述明確（見警卷第6 頁），與系爭車禍發生時間相
      隔約8 時又40分，而蘇姿文於同日晚間10時30分送至醫院
      ，先由護理人員量測脈搏血壓，並施以CPR 急救，復由醫
      師簡順卿施以氣管插管、心肺復甦術及氣管內管插管等措
      施，此有高雄醫學大學附設中和紀念醫院急診處理紀錄單
      及99年5 月28日高醫附行字第0990002044號函文附卷可按
      （見本院99年度交簡上字第77號刑事卷第11、46-1頁），
      另參以鑑定人即法醫研究所相驗解剖之蕭開平法醫於上開
      刑事審理時到庭證述：「一般急救傷比較是對稱性的，在
      上次函詢時，我有說比較不認為是急救過程導致。如果有
      急救插管的新事證，待急救病歷證實……如果沒有提醒（
      是車禍）的資料，無法研判是車禍所造成」等語（見同上
      簡上刑事卷第80-81 頁），可知前開法醫研究所所稱「較
      支持蘇姿文口腔挫傷是車禍造成」之函覆意見，並未參酌
      蘇姿文急救病歷資料，故未將該病歷所載曾有氣管插管及
      氣管內管插管之急救措施納入考量，而僅就蘇姿文曾為
      CPR 急救措施及提醒曾發生車禍為其口腔挫傷發生原因比
      較判斷之佐證，尚難遽採為被告不利之認定。準此以言，
      蘇姿文在系爭車禍發生後8 時許之期間內，是否有導致口
      腔挫傷之其他原因，或係送醫時因插管急救所造成，即不
      能絕對排除其可能性。
  (三)、按所謂過失，其過失行為與結果間，在客觀上有相當因果
      關係始得成立。所謂相當因果關係，係指依經驗法則，綜
      合行為當時所存在之一切事實，為客觀之事後審查，認為
      在一般情況下，有此環境，有此行為之同一條件，均可發
      生同一之結果者，則該條件即為發生結果之相當條件，行
      為與結果即有相當因果關係。反之，若在一般情形下，有
      此同一條件存在，而依客觀之審查，認為不必皆發生此結
      果者，則該條件與結果並不相當，不過偶然之事實而已，
      其行為與結果間即無相當因果關係（最高法院76年台上字
      第192 號判例意旨參照）。如上所述，蘇姿文口腔挫傷之
      傷情，尚不能排除係出於系爭車禍以外之其他原因，惟縱
      令確為系爭車禍所導致，仍須探究該傷害結果與蘇姿文死
      亡間是否具有相當之因果關係，始得令被告負侵權行為損
      害賠償之責。
  (四)、依鑑定人即法務部法醫研究所法醫蕭開平於刑事審理時證
      稱：「本件被害人領有重度殘障手冊，她有腦性退化，根
      據醫學經驗法則，這種人平時就會吞嚥困難，因為吞嚥不
      像正常人，所以當時才會認為就算口腔有挫傷，這也一定
      要是腦性退化之病人，兩個合起來才會嗆到，一般人如果
      是只有口腔挫傷是不會造成。而且腦性殘障的吞嚥功能，
      百分之80都會很差。因為被害人的傷勢很輕。這種重度殘
      障的病人本身就很危險，然後因為車禍造成口腔受傷，我
      只能說也許會因為這個造成他口腔受傷，導致吞嚥更困難
      ，這種造成死亡的機率很低，可能只有百分之5 到百分之
      10 ， 我認為只是有關係，但不認為有相當因果關係」等
      語明確（見同上簡上刑事卷第80-82 頁）。又依蘇翁淺於
      警詢時陳稱：「於事發當日晚間8 時左右，在我家她住的
      房間，因她晚上沒吃飯，我就拿我先生買的紅豆餅2 塊給
      她吃，當時她有坐起來接走拿走我拿的紅豆餅後，並未與
      我交談，我就離開臥室」、「她應該有食用我拿的紅豆餅
      」等語（見警卷第7 頁），可見蘇姿文於事發當日晚間8
      時許可自由起身取食，並無異狀。於此情狀下，蘇姿文嗣
      後發生食物存留氣管、呼吸道阻塞窒息致呼吸性休克死亡
      之結果，究竟係口腔挫傷而吞嚥困難所造成？抑或單純因
      哽噎嗆食導致意外死亡？尤難遽為認定。換言之，在一般
      情形下，有此環境及行為之同一條件，即蘇姿文雖為極重
      度腦性殘障之身心障礙者，併有口腔挫傷之傷情，然在此
      情狀及條件下，並非於進食時通常均可導致死亡之結果，
      其與被告之過失傷害行為，即難認具有相當之因果關係。
      原告主張蘇姿文因系爭車禍致口腔挫傷，而於當日晚間即
      窒息死亡，時間短暫，故其死亡與被告過失傷害行為當然
      具有因果關係等語，尚非可採。
五、綜上所述，原告本於侵權行為之法律關係，請求被告給付蘇
    基福32萬3,000 元及蘇寬柔、蘇翁淺各50萬元，為無理由，
    應予駁回。原告之訴既經駁回，其假執行之聲請已失依附，
    應併予駁回。
六、據上論結，本件原告之訴為無理由，依民事訴訟法第78條，
    判決如主文。
中    華    民    國    99    年    11    月    30    日
                  民事第三庭  法  官  李嘉益
以上正本係照原本作成。
如對本判決上訴，須於判決送達後20日內向本院提出上訴狀（須
按他造當事人之人數附繕本）。如委任律師提起上訴者，應一併
繳納上訴審裁判費。
中    華    民    國    99    年    11    月    30    日
                              書記官  陳瓊芳

司法院資訊處製作；財團法人民間司法改革基金會備份。
